最　高　行　政　法　院　判　決
　　　　　　　　　　　　　　　94年度判字第00072號
上　訴　人　乙○○
訴訟代理人　丙○○
被 上訴 人　彰化縣政府
代　表　人　甲○○
上列當事人間因區域計畫法事件，上訴人對於中華民國92年7月
22日臺中高等行政法院92年度訴字第113號判決，提起上訴，本
院判決如下：
　　主  文
上訴駁回。
上訴審訴訟費用由上訴人負擔。
　　理  由
一、本件上訴人主張：本件上訴人於自有農地僱工清理垃圾及土
    石之行為，乃基於所有權之正當行使，亦為憲法所保障。區
    域計畫法對此類行為並無明文規範，亦非警察人員所得任意
    指摘。又上訴人於原審主張非都市土地使用管制規則乃係依
    據區域計畫法第15條第1項規定授權下所訂定，依該管制規
    則第5條規定，認定本件事實有無違反土地使用管制，尚須
    經法定程序始得為之一節，原判決竟不予採認，逕謂警察機
    關本於職權認定上訴人具有違反區域計畫法之情事，應無管
    轄權不當之違反云云，是原判決有應適用區域計畫法而不適
    用之違法。另依警察法第2條、第9條及區域計畫法第15條第
    1項規定，警察並無主動偵查之權力，且警察權行使之目的
    、對象及手段均有所限制，故原判決就此顯有適用法律不當
    之違法。末按依內政部訂頒之非都市土地容許使用執行要點
    第4點規定，本件上訴人於編定類別為特定農業區農牧用地
    之自有農地上僱工清除地上的雜物，恢復作原來的農牧使用
    ，未涉及建築行為及變更地形地貌，「得免辦許可手續」，
    屬正常作業程序，原判決竟認屬從事改良行為，誤引與本件
    無涉之平均地權條例施行細則第12條規定，作為認定上訴人
    違反區域計畫法之依據，其判決顯然違法，為此求為廢棄原
    判決，並撤銷原處分及訴願決定。
二、被上訴人於本審未提出答辯。
三、原審斟酌全辯論意旨及調查證據之結果，以：(一)本件上訴
    人於91年8月20日在其所有坐落彰化縣北斗鎮○○○段110-3
    95地號一般農業區農牧用地採取土石，經彰化縣警察局北斗
    分局查獲，上訴人於調查時自承其僱工挖掘砂土，以便改良
    土質，未向主管機關申請變更使用，此有91年8月20日偵訊
    調查筆錄附原處分卷及照片影本2張、土地所有權狀影本1紙
    附訴願卷可稽，被上訴人乃據以認定上訴人違反區域計畫法
    第15條第1項所定之土地使用管制，遂依同法第21條第1項規
    定，以91年9月4日府地用字第09101637260號違反區域計畫
    法案件處分書裁處上訴人新臺幣6萬元罰鍰，並限於91年10
    月30日前恢復原狀，揆諸區域計畫法第15條第1項、第21條
    第1項、非都市土地使用管制規則第5條第1項、第6條第1項
    規定、內政部90年5月28日台內中地字第9082818號令訂頒之
    非都市土地容許使用執行要點第4點規定及內政部90年2月7
    日台內營字第9082305號函意旨，並無違誤。(二)上訴人主
    張本件案件移送單位為彰化縣警察局北斗分局，與非都市土
    地使用管制規則第5條規定不符，並有管轄權不當之違法云
    云，然按警察法第9條第3款及第7款規定，警察依法執行有
    關協助偵查犯罪及警察業務之保安、正俗、交通、衛生、消
    防、救災、營業、建築、市容整理、戶口查察、外事處理等
    事項，警察如有發現違法事實時，自得主動協助偵查，且本
    件原處分係由被上訴人依據彰化縣警察局北斗分局所附之上
    訴人91年8月20日偵訊調查筆錄、照片及土地所有權狀影本
    等證據，本於職權認定上訴人具有違反區域計畫法之情事，
    應無管轄權不當之情形。另上訴人主張其整地係為土地改良
    行為云云，按土地所有權人從事改良土地行為，應依平均地
    權條例施行細則第12條規定申請驗證登記，上訴人對於其未
    辦理變更使用手續一節，並不否認；而上訴人於91年8月20
    日經查獲違法變更地形地貌之事實明確，有上開照片可參，
    上訴人於警訊時亦自承挖掘之土地面積約1、2分地，平均深
    度為2公尺，核與挖取土石是為回填以改良土地整地便利農
    耕情形不合，上訴人上開主張並非可採，因而駁回上訴人在
    原審之訴。
四、本院按：「非都市土地使用分區劃定及使用地編定後，由直
    轄市或縣 (市)政府管制其使用，並由當地鄉 (鎮、市、區)
    公所隨時檢查，其有違反土地使用管制者，應即報請直轄市
    或縣(市)政府處理。」「鄉(鎮、市、區)公所辦理前項檢查
    ，應指定人員負責辦理。」「直轄市或縣(市)政府為處理第
    1項違反土地使用管制之案件，應成立聯合取締小組定期查
    處。」依區域計畫法第15條第1項規定授權訂定之非都市土
    地使用管制規則第5條第1項、第2項及第3項分別定有明文。
    前開規定固就關於查處違反非都市土地使用管制事件之負責
    機關、人員為具體，惟該規定並未排除其他公務員或民眾得
    就前開違法事實為查報、舉發。主管機關即直轄市或縣 (市
    )政府於知悉有違反前開法令之事實時，不論其知悉之原因
    ，出於前開機關、人員或其他公務員之查報，或民眾之舉發
    ，原均有權限予以處理，故不論為查報之其他公務員有無處
    理權限，主管機關所為處分均不生欠缺權限之問題。次按：
    「非都市土地經劃定使用分區並編定使用地類別，應依其容
    許使用項目及許可使用細目使用。」「各種使用地容許使用
    之項目、許可使用細目及其附帶條件如附表一。」非都市土
    地使用管制規則第6條第1項前段、第4項分別定有明文。前
    開規則之附表一規定農牧用地容許為採取土石之使用，惟應
    經目的事業主管機關、使用地主管機關及有關機關許可。經
    查：本件上訴人於91年8月20日未向主管機關申請變更使用
    ，即在其所有系爭一般農業區農牧用地僱工挖取土石，經彰
    化縣警察局北斗分局查獲等情，為原審依法認定之事實。被
    上訴人乃據以認定上訴人違反依區域計畫法第15條第1項所
    定之土地使用管制，遂依同法第21條第1項規定，裁處上訴
    人新臺幣6萬元罰鍰，並限於91年10月30日前恢復原狀，訴
    願決定及原判決遞予維持，揆諸區域計畫法第15條第1項、
    第21條第1項、非都市土地使用管制規則第5條第1項、第6條
    第1項前段、第4項規定，並無不合。上訴人雖以前開理由提
    起上訴而為爭執，惟本件上訴人之行為乃前開法令所禁止，
    自難認係基於所有權之正當行使。另彰化縣警察局北斗分局
    員警發現上訴人為前開行為，取證後向被上訴人查報，由被
    上訴人依法處理，揆之前開規定及說明，並無管轄不合之情
    形，其認定程序亦屬合法。至原判決引用平均地權條例施行
    細則第12條規定，無非係說明上訴人所為其係從事土地改良
    之主張為不可採，並非以之作為認定上訴人違反區域計畫法
    之依據，是本件原判決並無違背法令情形。上訴意旨指摘原
    判決違誤，求為廢棄，為無理由，應予駁回。
據上論結，本件上訴為無理由，爰依行政訴訟法第255條第1項、
第98條第3項前段，判決如主文。
中    華    民    國    94    年    1    月    20     日
                  第二庭審判長法  官　葉　振　權
                              法  官  黃  璽  君
                              法  官　劉　鑫　楨
                              法  官　吳　明　鴻
                              法  官　梁　松　雄
以  上  正  本  證  明  與  原  本  無  異
中    華    民    國    94    年    1    月    20     日
　　　　　　　　　　　　　　　書記官　阮  桂  芬
